【裁判字號】    98,台上,1335
【裁判日期】    980724
【裁判案由】    請求侵權行為損害賠償
【裁判全文】
最高法院民事判決            九十八年度台上字第一三三五號
上   訴   人  耀陞鋼鐵股份有限公司
兼法定代理人  乙○○
訴 訟代理 人  陳清華律師
被 上  訴 人  甲○○
上列當事人間請求侵權行為損害賠償事件，上訴人對於中華民國
九十七年十二月十九日台灣高等法院花蓮分院第二審判決（九十
七年度重上字第一五號），提起上訴，本院判決如下：
    主  文
原判決關於命上訴人連帶給付及負擔訴訟費用部分廢棄，發回台
灣高等法院花蓮分院。
    理  由
本件被上訴人起訴主張：伊於民國九十五年八月十五日，以每日
二千五百元以下之工資，受僱上訴人耀陞鋼鐵股份有限公司（下
稱耀陞公司），在其次承攬之第一審共同被告磊庭營造股份有限
公司（下稱磊庭公司）所承攬花蓮縣鳳林鎮環保科技園區新建工
程（下稱系爭工程）二層樓以上高塔，負責塔頂鎖螺絲工作，因
耀陞公司及磊庭公司應注意並能注意從事該工作須具有符合標準
之必要安全衛生設備，以防止自高處墜落之危險發生，詎疏未注
意依規定提供安全帶、安全索，亦未於塔台周圍裝設任何防護墜
落措施，並加以固定，致伊於翌日（十六）下午自五、六公尺高
台上墜落地面，受有左尺神經麻痺、左手永久性活動障礙、嚴重
減損左手機能之重傷害，耀陞公司及其法定代理人乙○○、磊庭
公司及其法定代理人王廣德應連帶賠償伊醫療費用新台幣（下同
）六千八百九十八元、工資補償五十五萬元、減少勞動能力四百
零一萬一千零十六元、看護費用十一萬八千元、房租支出一萬五
千元、交通費用二萬三千六百五十元及精神慰撫金二百五十萬元
，合計七百二十二萬四千五百六十四元，扣除乙○○已給付八萬
元，爰依民法第一百八十四條、第一百八十五條、第一百九十三
條第一項、第一百九十五條第一項、勞動基準法（下稱勞基法）
第五十九條第一款、第二款、第六十二條第一項、第六十三條及
公司法第二十三條之規定為請求等情，求為命耀陞公司及其法定
代理人乙○○、磊庭公司及其法定代理人王廣德連帶給付七百十
四萬四千五百六十四元及自起訴狀繕本送達翌日即九十七年二月
二十七日起按年息百分之五加計法定遲延利息之判決【第一審判
決駁回被上訴人之訴，被上訴人扣除其已領取之犯罪被害補償金
額八十四萬六千六百五十四元後，就其餘六百二十九萬七千九百
十元本息部分，聲明不服，並追加請求上訴人、磊庭公司及王廣
德應再連帶給付十五萬四千元及自九十七年十二月四日起加付法
定遲延利息（含房租支出五萬四千元及購買中古代步汽車十萬元
）；原審改命上訴人應連帶給付被上訴人七十五萬八千一百三十
九元本息，而駁回被上訴人其餘上訴及追加之訴，被上訴人就其
敗訴部分未聲明不服】。
上訴人則以：耀陞公司將系爭工程轉包予被上訴人承作，約定以
被上訴人積欠之貨款及本票債務十六萬六千二百四十一元折抵工
程款，被上訴人非受僱人，無勞基法之適用，縱耀陞公司為僱用
人，乙○○亦不負連帶賠償責任；被上訴人之傷勢已痊癒，無減
損勞動能力；被上訴人疏未固定鷹架致晃動，而不慎摔落，與有
過失，伊得減輕賠償金額；醫療、看護、交通及租屋費用均有不
實；被上訴人不能證明購買中古車十萬元與本件職災有關，不應
准許；被上訴人領取犯罪被害補償金額八十四萬六千六百五十四
元及勞保給付三十三萬二千六百四十元，並積欠伊貨款六萬六千
二百四十一元及本票債務十萬元，請求予以抵銷等語。
原審將第一審所為駁回被上訴人請求上訴人連帶給付七十五萬八
千一百三十九元本息部分廢棄，改判此部分被上訴人勝訴之判決
，並駁回被上訴人其餘上訴及追加之訴，係以：被上訴人主張伊
於九十五年八月十六日在耀陞公司向磊庭公司次承攬之系爭工程
二層樓高塔鎖螺絲工作時，墜落地面，受有左尺神經麻痺、左手
永久性活動障礙、嚴重減損左手機能之傷害等情，業據其提出耀
陞公司變更登記事項卡及急診、醫療救護車、住院等收據為證，
並為上訴人所不爭執，堪信為真實。綜合被上訴人與乙○○於九
十六年二月一日台灣花蓮地方法院檢察署（下稱花蓮地檢署）九
十六年度他字第二五號檢察官偵查時所供，及行政院勞工委員會
北區勞動檢查所（下稱勞檢所）函以觀，被上訴人主張其受僱耀
陞公司，堪予採信。乙○○嗣於台灣花蓮地方法院九十六年度易
字第二一五號刑事案件審理時翻異前詞，抗辯耀陞公司與被上訴
人間為承攬關係，乃事後迴避民事賠償責任之詞，不足採取。參
酌乙○○將另十棟屋頂橫樑安裝工程轉包另一下包陳秉宏施作，
訂有工程承攬契約觀之，倘耀陞公司與被上訴人確有承攬關係，
何以未訂立書面約定，有違常情。況上訴人提出被上證二廠房平
面圖及照片，均係其片面製作，無被上訴人簽名或承認，無從據
此認定兩造間屬承攬關係。被上訴人主張其從事前開工作時，耀
陞公司未依勞工安全衛生法第五條提供符合標準之必要安全衛生
設備，以防止有墜落之虞之作業場所引起之危害，及其他為保護
勞工健康及安全設備必要之措施等情，有勞檢所九十五年十一月
一日勞北檢營字第○九五一○一六七○六號函附於上開偵查卷可
參，乙○○於偵查中亦承認未教導被上訴人使用安全帶，且未為
其辦理勞保及來不及做安全網等情，依勞基法第五十九條第一款
、第二款之規定，耀陞公司就被上訴人所受職業災害，應給予補
償，並負民法第一百八十四條第一項、第二項、第一百九十三條
及第一百九十五條之侵權行為損害賠償責任。乙○○則應與耀陞
公司，就上開職業災害補償及侵權損害賠償，依公司法第二十三
條第二項之規定，負連帶責任。被上訴人請求醫療費用六千八百
九十八元（已扣減救護車一千八百元、急診費三千四百七十五元
、輪椅五千四百九十九元及住院費八萬元），有慈濟醫院醫療收
據可稽，核屬醫療上必要費用，依勞基法第五十九條第一款之規
定，應予准許。上訴人抗辯該醫療費用收據自費額部分僅有二千
零六十八元，有浮報之嫌云云，不足採取。被上訴人無法舉證其
每日工資為二千五百元，其所舉證人陳秉宏、馮庭輝於刑事案件
之證言，亦不足證明，惟其得按九十五年八月十五、十六日事發
當時行政院勞工委員會核定勞工月領最低薪資一萬五千八百四十
元計算其每月不能工作之工資補償。至台灣區營造同業工會花蓮
辦事處函復營造業九十五年鋼筋師傅一天平均工資一千八百六十
元，不能適用於耀陞公司與被上訴人間之工資約定。被上訴人受
傷迄九十六年七月間仍繼續門診及長期復健，有門諾醫院（按實
係慈濟醫院）九十六年七月十日診斷書可稽，其主張自職災發生
日即九十五年八月十六日起至九十六年六月十五日止，計十個月
不能工作之工資補償十五萬八千四百元，應予准許。證人古玉妹
與被上訴人之供述不相符合，被上訴人九十五年度綜合所得稅申
報及薪資扣繳憑單係九十六年五月或之前申報，顯係被上訴人於
本件職災發生後，央求古玉妹製作不實薪資扣繳憑單，作為每月
薪資所得之證明，此由被上訴人於九十二年至九十四年及九十六
年綜合所得均「無」、九十五年薪資所得四十二萬元，及古玉妹
九十二年、九十三年綜合所得均「無」、九十四年薪資及營業所
得僅三萬二千四百六十三元、九十五年綜合所得四萬二千五百四
十五元、九十六年綜合所得二千八百五十元，適足證明古玉妹無
資力僱用被上訴人從事每月薪資六萬元之工作。依行政院勞工委
員會九十六年七月一日起基本工資調整為一萬七千二百八十元，
可作為被上訴人自該日起在通常情形下可能取得之收入。被上訴
人提出慈濟醫院病情說明書及工作能力鑑定說明，記載被上訴人
於九十五年八月十六日急診住院，同年十月十四日出院後因左側
尺神經受損導致肌肉無力、心肺耐力下降，其左手握力僅為正常
人之二十四％，指力僅為正常人十一％，左手精細動作能力為原
工作之五十七％，左手粗重能力僅原工作需求五十四％，個案體
能心肺耐力僅為工作需求三十八％，綜合而言，工作能力為原有
工作能力十六．五％，亦即有八十三．五％的工作能力喪失；又
被上訴人於九十六年五月十日再度入院，同年五月十一日行左側
尺神經放鬆手術，五月二十二日出院，其左手尺神經麻痺造成左
手永久機能喪失及手術後左上肢肘關節機能喪失永久不能復原，
亦有慈濟醫院九十六年七月十日診斷書可稽；慈濟醫院九十七年
二月二十日病情說明書記載被上訴人肩關節、肘關節及腕關節活
動能力雖有部分恢復，但由於心肺耐力及肌力無明顯進步，故工
作能力並無增加；慈濟醫院九十七年九月十五日病情說明書亦記
載被上訴人術後之功能及勞動能力與術前無明顯差異，心肺耐力
及肌力無明顯差異，心肺耐力及肌力與術前相同，故勞動能力減
損比例仍與術前相當。被上訴人主張其減損工作能力為八十三．
五％，洵屬可採。耀陞公司提出蒐證光碟及相片抗辯被上訴人已
可從事正常人之工作，勞動能力並無減損云云，殊無足採。被上
訴人係四十五年三月十三日出生，自九十六年六月十六日起至同
年月三十日止，其減少勞動能力所受損害，依當時勞工最低基本
工資每月一萬五千八百四十元之一半計算即七千九百二十元；自
九十六年七月一日起至一百零五年三月十二日年滿六十歲止，八
年又八月即一百零四月，按勞工每月最低基本工資一萬七千二百
八十元，再依霍夫曼係數表扣減期中利息，計算該段期間內上訴
人減損勞動能力之損失為一百四十九萬零三百九十四元（計算方
法為：17,280元×86.249671（104月係數）＝ 1,490,394元），
合計被上訴人減少勞動能力之損失共一百四十九萬八千三百十四
元，應予准許。依慈濟醫院之診斷證明書記載，被上訴人於九十
五年八月十六日急診住入加護病房，至同年十月十四日出院，其
間經過多次手術，核其最初所受傷勢，頗為嚴重，應有全日看護
必要，其請求每日二千元（依花蓮縣病患家事服務業職業工會病
房看護服務費用計算方式表，全日看護費用為二千元），合計五
十九日，增加生活上需要之看護費十一萬八千元，核屬有據，應
予准許。被上訴人住台東，受傷時於慈濟醫院就醫，九十五年十
月十四日出院後為復健方便，於花蓮縣吉安鄉○○○街五十八號
「麻吉的家民宿」租屋居住，增加生活上需要，支出住宿費用一
萬五千元，有統一發票收據三紙可稽，核屬必要費用，應予准許
。被上訴人為前往慈濟醫院復健，另增加生活上支出之交通費用
，有統一發票一紙記載計程車單程二百十五元，亦應准許。被上
訴人受傷之初，確係重傷，經治療後始癒為普通傷害，治療過程
中，身心受到煎熬，極為痛若，不言可喻，審酌其所受傷害程度
，目前離婚，無不動產，靠領社會補助每月七千元，及耀陞公司
資本額九百萬元等一切情狀，認被上訴人請求精神慰撫金以五十
萬元為適當，應予准許，逾此範圍，應予駁回。被上訴人自鷹架
上掉落，係因其未將鷹架底部固定妥當，導致鷹架滑動，與有過
失，其對本件損害之發生或擴大，責任比例為一成，惟關於其請
求勞基法第五十九條第一款、第二款醫療費用六千八百九十八元
及工資補償十五萬八千四百元部分，依同法第六十一條不得抵銷
，無民法第二百十七條過失相抵之適用。關於減少勞動能力、增
加生活上需要及精神慰藉金合計二百十三萬一千五百二十九元部
分，係屬民法第一百九十三條及第一百九十五條之請求，有過失
相抵適用，依耀陞公司應負過失責任比例九成計算，上訴人應負
侵權行為損害賠償金額為一百九十一萬八千三百七十六元。被上
訴人擴張請求租屋費用五萬四千元及購買中古車十萬元部分，未
能提出九十六年一月至九月持續至慈濟醫院復健之醫療收據，且
購買中古車時間為九十七年五月，尤不能認係復健所須，追加請
求，不應准許。被上訴人自認其因本件受領犯罪被害補償八十四
萬六千六百五十四元，且花蓮地檢署已對磊庭公司（按實係乙○
○）請求，耀陞公司因而為該給付，有其提出之收納款項統一收
據乙紙為證。另法務部行政執行署花蓮行政執行處就上開職業災
害保險給付三十三萬二千六百四十元，通知耀陞公司繳納，有通
知可稽。被上訴人不爭執積欠耀陞公司貨款六萬六千二百四十一
元，並同意扣減。至耀陞公司持有被上訴人之本票十張共十萬元
，其中一張本票未載發票日、另一張本票被上訴人未背書，上訴
人不再抗辯應扣減該二萬元。被上訴人雖稱其已清償一萬元，然
耀陞公司抗辯該清償與本票債務無關，被上訴人既未能證明，應
認耀陞公司就本票八張共八萬元之抵銷抗辯為可採。綜上，被上
訴人依勞基法第五十九條第一、二款得請求上訴人連帶補償醫療
費用支出六千八百九十八元及工資補償十五萬八千四百元，合計
十六萬五千二百九十八元；另被上訴人依民法侵權行為損害賠償
之規定，得向上訴人連帶求償之金額為一百九十一萬八千三百七
十六元（已按過失比例扣減）。上開職災及侵權損害賠償之金額
經扣抵前開得扣減之金額後，被上訴人請求上訴人連帶賠償被上
訴人七十五萬八千一百三十九元（即165,298元+1,918,376元-84
6,654元-332,640元-66,241元-80,000元＝758,139元）及自訴狀
送達翌日即九十七年二月二十七日起按年息百分之五計算法定遲
延利息，為有理由，應予准許，逾此請求，為無理由，不應准許
等詞，為其判斷之基礎。
查上訴人於原審抗辯：「本件於台灣高等法院花蓮分院九十六年
度上易字第二○一號刑事確定判決，根據上訴人蒐證光碟及當庭
勘驗光碟內容結果（見刑事二審卷第五五、五六頁），認定被上
訴人傷勢早已痊癒，可回復正常生活及工作（見第一審卷第一○
八、一○九頁刑事二審判決第三頁），並確認被上訴人可於經營
之利吉美食館，雙手移動及騎機車、駕駛小貨車、為遊客拍照、
並可於花圃中鋸樹及提重物、雙手開門，與人談笑時左手可自然
上下擺動、手指可以張開、走路行進間並無跛行現象、可以左手
將桌上木板抬起、左手握著鐮刀，以右手割草、彎腰除草、兩膝
微彎、以雙手轉動方向盤、左右手均可提物，上車後以左手自然
關上車門、右手拿出一疊鈔票，從口袋內拿出皮夾，動作流暢自
然以及騎機車外出時，左手四指自然搭在手煞車，足見被上訴人
勞動能力並未減少」等語（見原判決第七、八頁所引上訴人之陳
述），屬上訴人重要之防禦方法，原審就此恝置不論，徒以慈濟
醫院鑑定意見，遽認被上訴人減損工作能力為八十三．五％，據
為上訴人不利之判決，已有判決不備理由之違法。況原審以被上
訴人全部工資作為其勞動能力減少之損害，卻未以八十三．五％
計算，亦有未合。又原審認被上訴人自九十六年七月一日起至一
百零五年三月十二日止，期間為八年又八月，依霍夫曼係數表扣
減期中利息，計算其減損勞動能力之損失為一百四十九萬零三百
九十四元（計算方法為：17,280元×86.249671（104月係數）＝
1,490,394 元）（見原判決第二八頁第一九至二五行），惟就其
中被上訴人請求九十六年七月一日起至原審九十七年十二月四日
言詞辯論終結時止之損害，業已到期，竟仍謂此部分應予扣除中
間利息，同有違誤。上訴論旨，指摘原判決其敗訴部分不當，求
予廢棄，非無理由。
據上論結，本件上訴為有理由。依民事訴訟法第四百七十七條第
一項、第四百七十八條第二項，判決如主文。
中    華    民    國  九十八  年    七    月  二十四  日
                      最高法院民事第二庭
                          審判長法官  吳  正  一
                                法官  陳  淑  敏
                                法官  阮  富  枝
                                法官  陳  國  禎
                                法官  陳  重  瑜
      本件正本證明與原本無異
                                      書  記  官
中    華    民    國  九十八  年    八    月    十    日
                                                      Ｅ


司法院資訊處製作；財團法人民間司法改革基金會備份。
